【裁判字號】    95,醫,14
【裁判日期】    980220
【裁判案由】    損害賠償
【裁判全文】
臺灣桃園地方法院民事判決                95年度醫字第14號
原      告  乙○○
訴訟代理人  鄒玉珍律師
被      告  甲○○即壢新醫院
            丙○○
共      同
訴訟代理人  謝聰文律師
上列當事人間請求損害賠償事件，本院於中華民國98年1 月19日
言詞辯論終結，判決如下：
    主  文
被告應連帶給付原告新臺幣壹拾伍萬元及自民國九十五年十月三
十一日起至清償日止，按週年利率百分之五計算之利息。
原告其餘之訴駁回。
訴訟費用由被告連帶負擔十分之一，餘由原告負擔。
本判決原告勝訴部分得假執行。但被告如以新台幣壹拾伍萬元為
原告預供擔保後，得免為假執行。
原告其餘假執行之聲請駁回。
    事實及理由
一、原告主張：
(一)、原告因長期從事大貨車駕駛等業務，致腰椎部位時感酸痛，
    甚至有時無法站立、行走，遂於民國95年2 月21日向被告甲
    ○○即壢新醫院（下稱壢新醫院）尋求診治，經多次門診治
    療後，無明顯改善，繼依被告壢新醫院所雇醫師即被告丙○
    ○之醫囑，於同年3 月24日住院，並於同年月25日施行「腰
    椎第四、五節椎間盤突出」之椎板切除手術（下稱第一次手
    術），然於手術進行中，被告丙○○竟疏未對原告加以注意
    及採取必要措施，致手術用之椎間盤軟骨夾斷裂並卡遺於原
    告體內，被告丙○○所為，已有過失；且此過失發生後，被
    告丙○○又以「卡遺位置後面即為原告大動脈，若要將該斷
    裂之軟骨夾取出，可能會造成原告大動脈破損而致危及原告
    生命，且只要該軟骨夾未有移動情形，手術後追蹤即可」為
    由，未將該斷裂之軟骨夾（下稱系爭軟骨夾）取出，即將原
    告傷口縫合，結束第一次手術。術後經原告多方考慮，決定
    應將系爭軟骨夾取出，遂於同年月28日再次由被告丙○○進
    行手術，以取出系爭軟骨夾（下稱第二次手術），手術進行
    約5 小時後，雖有取出系爭軟骨夾，然術後被告丙○○竟稱
    ：前次遺留之斷裂夾，並未如預期卡遺影響到大動脈，前次
    的判斷是錯誤的，現在已經將斷裂夾清除完畢等語，被告丙
    ○○前後所言，顯有不符，此部分顯有未善盡醫療行為中之
    告知義務，甚至有欺瞞原告以掩飾其醫療疏失之行為。
(二)、原告於第二次手術並出院後，均按時回診，然期間酸痛情形
    仍不時發作，與術前並無差異，經詢及被告丙○○竟稱：此
    乃手術後正常現象，待慢慢休養，即可完全回復正常等語，
    原告雖甚懷疑，惟仍遵醫囑賡續門診復健，但其後不僅酸痛
    症狀未有緩解現象，反有益形加厲之狀況，原告迫於身心煎
    熬加劇，只好轉向長庚紀念醫院林口分院（下稱長庚醫院）
    求診，經住院檢查後發現「原先手術（即第一次手術）並未
    將原告突出之椎間盤完全切除清理，致仍有酸痛現象」，故
    經該院醫師建議應再進行突出之椎間盤切除手術，原告遂於
    96年4 月12日，在該院實施「第三、第四及第五腰椎椎板切
    除、脊椎融合以及第三腰椎至第一薦椎內固定術」（下稱第
    三次手術），術後並經6 個月復健，病情始告好轉，顯見被
    告丙○○對原告所實施之手術，有應將突出之椎間盤完全切
    除，竟疏未切除之疏失，致原告必須接受第三次手術，始能
    消除酸痛現象，被告丙○○此部分所為，亦有醫療過失並致
    原告受有損害甚明。被告雖均辯稱：第一次手術僅為椎間神
    經放大手術，並非整個椎板之切除手術，原告於長庚醫院所
    進行之第三次手術，實肇因於原告本身疾病之進展，要非第
    一次、第二次手術造致云云，然查，依據兩造所簽署之「手
    術同意書」載明：疾病名稱：第四、五腰椎、椎間板突出
    ；椎板切除手術等情；「麻醉同意書」中載明：外科醫
    師施行手術名稱：椎板切除手術等情，足認第一次手術即為
    椎間板切除手術，被告所辯，顯屬卸責之詞，不足採信。
(三)、綜上，被告自應對原告負損害賠償責任，茲請求就以下二法
    律關係均為裁判：
、被告應對原告負侵權行為之損害賠償責任：
(1)、被告丙○○於第一次手術中，因疏未對原告加以注意及採取
    必要措施，致系爭軟骨夾斷裂卡遺於原告體內，顯有過失；
    且為補救此一過失，致原告必須接受第二次手術，除造成原
    告多受一次之手術及全身麻醉之風險外，並增加原告身體、
    心理之負擔，原告因此受有損害。
(2)、被告丙○○所施以原告之前後二次手術，有前開未善盡醫療
    行為中之告知義務，及欺瞞原告以掩飾其醫療疏失之行為，
    甚至該等手術之目的，本係要切除原告突出之椎間盤，竟疏
    未加以切除，亦有過失，並致原告身體、健康受有損害。
(3)、以上，被告丙○○均應依侵權行為之法律關係，對原告負損
    害賠償責任。而另一被告壢新醫院係被告丙○○醫師之雇主
    ，依法亦應對此損害負連帶賠償責任。
、被告應對原告負債務不履行之損害賠償責任：
(1)、原告因腰椎部位酸痛症狀至被告壢新醫院就診，並由被告壢
    新醫院之醫師即被告丙○○負責檢查、門診及進行手術等醫
    療行為，故兩造間應成立性質上類似於委任關係之醫療契約
    。被告丙○○上開醫療疏失，致為不完全給付之情形，並致
    原告受有損害，被告均應依債務不履行中之不完全給付之法
    律關係，連帶對原告負損害賠償責任。
(2)、又債務不履行之債務人所以應負損害賠償責任，係以可歸責
    之事由為要件，故債權人茍證明債之關係存在，債權人因債
    務人不履行債務而受損害，即得請求債務人負債務不履行責
    任，如債務人抗辯損害之發生為不可歸責於債務人之事由所
    致，即應由其負舉證責任，如未能舉證證明，自不能免責。
    是此部分，如被告認為其有不可歸責於己之事由，自應由其
    負舉證責任。
(四)、請求損害賠償金額明細：
、不能工作之損失：原告本係貨車司機，手術前半年之平均薪
    資每月新台幣（下同）5 萬元，上開二次手術均未能完全切
    除原告椎間盤突出，致原告之酸痛現象，始終未能消除，原
    告因而無法工作，直至原告至長庚醫院施行第三次手術後，
    酸痛現象始漸消除，故原告自第二次手術之95年3 月28日起
    ，至第三次手術後之96年10月11日止，共計9 月又7 日無法
    工作，此部分不能工作之損失461,667 元【（50,000×9）
    ＋（50,000×7/30）＝461,667 】，應由被告連帶賠償。
、精神上損害：被告前開醫療疏失，導致原告於短短4 日內，
    先後接受2 次皆長達5 小時以上之全身麻醉手術，其風險不
    謂不大；而該2 次手術，又未完全切除椎間盤突出，被告丙
    ○○又以醫學專業為後盾，以言行欺瞞原告，未善盡醫師告
    知義務，而令原告先為第一次手術之斷裂物卡遺所可能產生
    之不可測後遺風險，煎熬身心。又於第一次手術後未為回復
    ，身體精神尚處虛弱狀態，甘冒大動脈破裂大出血危及生命
    而痛下決心再為第二次手術，其間精神沉重負擔與風險之窮
    惡，實不足外人所能道。再因二次手術後，仍為病痛所苦，
    且需持續至第三次手術後之6 個月復健回復期屆滿後，方解
    除生活與身體之不便，而原告酸痛症狀之紓解長達9 月7 日
    ，實另原告不寒而慄，原告所受之精神上損害，其嚴重程度
    實難以筆墨所能形容。為此，原告請求100 萬元之精神上損
    害賠償。
(五)、並聲明：被告應連帶給付原告1,461,667 元整及自起訴狀繕
    本送達翌日起至清償日止，按年息5 ％計算之利息。願供擔
    保請准宣告假執行。
二、被告則均以：
(一)、原告因腰痛前來被告壢新醫院就診，經被告壢新醫院神經外
    科門診治療近3 週後，症狀無明顯改善，經腰部核磁共振掃
    描顯示其有第四、五腰椎脊椎腔狹窄併神經根壓迫情狀，經
    被告壢新醫院之醫師即被告丙○○與原告及其家屬溝通後，
    決定施以第一次手術，術中先由原告左側神經根開始減壓，
    並計取出1 ×1 ×0.5cm 之軟骨（椎間盤），另因原告於術
    前之核磁共振掃描顯示其脊椎腔狹窄，故於術中繼續執行右
    側神經根減壓，然此時系爭軟骨夾斷裂卡於原告椎間盤中，
    核其原因，實乃因是項手術係採取脊椎骨結構破壞最少之椎
    間神經孔放大手術為之，並非整個椎板之切除手術，是其視
    野較小，系爭軟骨夾斷裂，實非可歸責予被告丙○○；且系
    爭軟骨夾斷裂後，被告丙○○雖欲取出，然因慮及該軟骨夾
    倘再前移（術中X 光顯示已有向前位移跡象），恐傷及原告
    椎體前方大血管，經被告丙○○與原告家屬討論後，決定暫
    停手術而未將該軟骨夾取出。而關於手術中異物留置體內是
    否屬於醫療傷害事件乙節，矧據美國醫院聯合認證機構就此
    類事件之答覆為「對於手術中斷裂之針、螺絲等器械，在臨
    床上評估及考慮病人安全之情況下，留置病人體內，並不須
    認為即需要經提出檢討之警訊事件」。本件被告丙○○對於
    第一次手術中涉及器械斷裂之發生情況，顯然無法事先預期
    ，復因術中X 光顯示軟骨夾前移恐傷及原告椎體前方大血管
    ，經與原告家屬討論後，決定暫停手術，是項手術及處置過
    程，除已善盡告知義務，毫無隱瞞外，亦難謂有任何疏失。
(二)、第一次手術後，經病房追蹤X 光片顯示，該斷裂之軟骨夾離
    原告脊椎前緣漸有距離，應不至傷及原告大血管，被告丙○
    ○乃為原告進行第二次手術，先將原告椎間神經孔更加放大
    ，並取出該斷裂之軟骨夾。經術後檢查，發見原告兩側之神
    經根已經徹底減壓，且無傷害，原告除無神經根功能缺損現
    象外，亦無傷口感染情事，遂於95年4 月4 日因狀況穩定辦
    理出院。原告出院後分別於95年4 月11日、18日、25日回院
    複診，因術後仍主訴有腰痛，遂予以投藥治療，繼於95年5
    月9 日門診仍主訴腰痛，被告丙○○乃為原告安排腰椎核磁
    共振掃描，以避免術後感染或脊椎不穩定或脊椎內膿瘍或脊
    椎滑脫情形，然檢查後確認並無該等情事，更無神經根壓迫
    症狀，是本件被告除無任何醫療疏失外，原告亦顯然未有任
    何傷害，請求賠償自屬無據。
(三)、原告雖另於96年間前往長庚醫院進行治療，然揆其96年3 月
    30日之腰椎核磁共振顯示其第三腰椎至第一薦椎多處脊椎狹
    窄，96年4 月11日住院病歷顯示其係因脊椎狹窄及不穩定而
    接受第三、第四及第五腰椎椎板切除手術；第四、五腰椎及
    第五腰椎第一薦椎間前融合手術；第三腰椎至第一薦椎後側
    方融合手術；第三腰椎至第一薦椎內固定手術，且於術中確
    認其第四、五腰椎椎間盤部分（即被告之丙○○施行手術部
    分）並無急性或慢性感染組織。是由長庚醫院所進行之手術
    ，除足認原告在被告壢新醫院所進行之手術，甚至系爭軟骨
    夾短暫留置體內1 事，均未造成原告之任何傷害外，且該第
    三次手術，實肇因於原告本身疾病之進展，要與被告無涉，
    除無可歸責予被告之事由外，原告亦未因被告所施以之手術
    受有損害，原告請求被告賠償，即屬無據。
(四)、並聲明：原告之訴及其假執行之聲請均駁回。如受不利判決
    ，請准被告供擔保免為假執行。
三、兩造不爭執事項：
(一)、原告係因腰椎部位酸痛等症狀，於95年2 月21日前往被告壢
    新醫院門診，經多次門診治療無改善後，於同年3 月24日住
    院，並於同年月25日在被告壢新醫院，由該院醫師即被告丙
    ○○為原告施行第一次手術，術中被告丙○○所使用之系爭
    軟骨夾發生斷裂卡遺於原告體內之事件，經被告丙○○與原
    告家屬溝通後，未立時將系爭軟骨夾取出，即將原告傷口縫
    合，結束第一次手術。
(二)、原告於95年3 月28日，在被告壢新醫院，由被告丙○○為原
    告施行第二次手術，歷時約5 小時，並取出第一次手術時斷
    裂卡遺於原告體內之系爭軟骨夾。
(三)、原告有於96年4 月12日，在長庚醫院，由該院醫師為原告施
    行第三次手術。
(四)、原告接受第一次手術前，係從事貨車司機之工作，平均薪資
    每月5 萬元。
(五)、以上並有壢新醫院、長庚醫院病歷影本在卷可稽。
四、原告主張被告丙○○為其實施第一次手術時所發生之系爭
    軟骨夾斷裂卡遺體內事件，乃可歸責予被告丙○○之過失所
    致；被告丙○○在對其實施上開第一次、第二次手術時，
    均未善盡醫療行為中之告知義務，甚至有欺瞞以掩飾其醫療
    疏失之行為；被告丙○○所實施之手術，本應將其突出之
    椎間盤完全切除，竟因被告丙○○疏失，未將其突出之椎間
    盤完全切除，致其必須接受第三次手術，始能消除酸痛現象
    ；以上均造成其受有損害，被告應連帶負損害賠償責任等情
    ，均為被告所否認，並均以前詞置辯，是本件爭點厥為：
(一)、被告丙○○為原告實施第一次手術時所發生之系爭軟骨夾斷
    裂卡遺於體內事件，是否可歸責於被告丙○○之過失所致？
    被告應否就此負損害賠償責任？
(二)、被告丙○○在對原告實施上開第一次、第二次手術時，是否
    未善盡醫療行為中之告知義務，或是否有欺瞞原告以掩飾醫
    療疏失之行為？被告應否就此負損害賠償責任？
(三)、被告丙○○對原告實施上開手術，是否本應將原告突出之椎
    間盤完全切除？是否因過失而疏未完全切除？被告應否就此
    負損害賠償責任？
(四)、以上，若被告應負損害賠償責任，其賠償金額若干？
五、經查：
(一)、被告丙○○為原告實施第一次手術時所生之系爭軟骨夾斷裂
    卡遺體內事件，是否可歸責於被告丙○○之過失所致？被告
    應否負連帶損害賠償責任？
、本件原告除本於侵權行為法則外，併依不完全給付之債務不
    履行法律關係，訴請被告賠償同一損害，並請本院均為裁判
    ，是本院自應就此二法律關係，均為認定其請求權之有無，
    合先敘明。按因故意或過失，不法侵害他人之權利者，負損
    害賠償責任；受僱人因執行職務，不法侵害他人之權利者，
    由僱用人與行為人連帶負損害賠償責任，為民法第184 條第
    1 項前段、第188 條第1 項所明定。本件被告丙○○為被告
    壢新醫院之受僱人，原告因上開疾病至被告壢新醫院就診，
    並由被告丙○○為其醫治，且於被告丙○○執行開刀職務時
    ，發生系爭軟骨夾斷裂卡遺原告體內事件，為兩造所不爭執
    ，是系爭軟骨夾斷裂卡遺於原告體內事件，若是可歸責於被
    告丙○○之過失所致，並因而造成原告受有損害（即過失與
    損害間有相當之因果關係），被告自應就此損害連帶賠償。
    又醫師或醫院提供特殊之醫療技能、知識、技術與病患訂契
    約，為之診治疾病，係屬醫療契約，其契約性質為何，固不
    無疑問，惟我國學說及實務見解通常均認為係屬委任契約或
    近似於委任契約之非典型契約。原告係因上開疾病至被告壢
    新醫院就診，自與被告壢新醫院間，成立性質上類似於有償
    委任關係之醫療契約，被告壢新醫院即應負善良管理人之注
    意義務，自應依當時醫療水準，對病患履行診斷或醫療之義
    務。故為其履行輔助人之被告丙○○醫師或其他醫療人員（
    即醫療團隊）於從事診療時，如未具當時醫療水準，或已具
    上開醫療水準而欠缺善良管理人之注意，因而誤診或未能為
    適當之治療或未能提供適當之醫療器材（如系爭軟骨夾），
    終致病患受有傷害時，醫療機構即被告壢新醫院即應負債務
    不履行之損害賠償責任。至於被告丙○○在該醫療契約中，
    僅是被告壢新醫院之履行輔助人，核與原告間並無醫療契約
    ，非上開醫療契約之債務人，原告自不能依債務不履行之法
    律關係，向被告丙○○請求損害賠償，原告主張被告丙○○
    應依不完全給付之法律關係賠償其損害，僅此即屬無據，不
    應准許。
、被告丙○○為原告實施第一次手術時，確有發生系爭軟骨夾
    斷裂卡遺原告體內之事故，已如前述；而本件不論依侵權行
    為或醫療契約有所請求，顯然於上開手術中均不能有任何手
    術用器械遺留原告體內，是系爭軟骨夾斷裂卡遺原告體內一
    事，顯屬侵權行為中所謂之侵害行為，亦為被告壢新醫院未
    依債之本旨所為之給付，即屬積極債務不履行中之不完全給
    付甚明。而原告亦因該軟骨夾斷裂遺留體內，又於4 日後接
    受第二次手術，以取出該軟骨夾，亦為被告所不爭執，並有
    手術同意書（載明疾病名稱為腰椎異物置留；手術原因為移
    除異物）、麻醉同意書（載明手術名稱為移除腰椎異物）各
    1 份在卷可證。是原告之所以必須於第一次手術後之短短4
    日內，再次接受第二次手術，即與該軟骨夾之斷裂遺留，有
    相當因果關係。而該第二次手術，須對原告全身麻醉、切割
    原告身體，除有一定風險外，手術時間亦達5 小時等情，亦
    為兩造所不爭執，此必致原告身、心均受有一定痛苦，又係
    在原告第一次手術後，身體、精神尚處虛弱狀態，即再次為
    之，原告因此所受之精神、身體痛苦顯鉅，足認系爭軟骨夾
    斷裂卡遺原告體內之事故，業已造成原告受有精神上之損害
    ，兩者間並有相當因果關係無誤。
、又侵權行為或債務不履行之損害賠償，其要件除該侵害行為
    或該不完全之給付，必須造成被害人或債務人受有損害外，
    侵權行為人或債務人之所以應負損害賠償責任，均應以有可
    歸責之事由存在為前提，然因一般舉證原則，二者舉證責任
    之分配不盡相同，是本件自有就此先為釐清之必要。就債務
    不履行而言，債務人苟證明債之關係存在，債權人因債務人
    不履行債務（給付不能、給付遲延或不完全給付）而受損害
    ，即得請求債務人負債務不履行責任，如債務人抗辯損害之
    發生為不可歸責於債務人之事由所致，即應由其負舉證責任
    ，如未能舉證證明，自不能免責（最高法院82年度台上字第
    26 7號判決參照），是本件原告依債務不履行請求被告壢新
    醫院就其因系爭軟骨夾斷裂卡遺體內所受精神上損害負賠償
    責任部分，若被告壢新醫院認其債務之履行中所生系爭軟骨
    夾斷裂卡遺一事，有不可歸責之事由，自應就此負舉證責任
    。又關於侵權行為部分，基於侵權行為法乃採過失責任主義
    ，原則上應由主張此一有利於己事實之被害人或原告，負舉
    證之責。惟按當事人主張有利於己之事實者，就其事實有舉
    證之責任，但法律別有規定，或依其情形顯失公平者，不在
    此限，民事訴訟法第277 條定有明文，此為民事訴訟法上舉
    證責任分配之原則。而所謂舉證責任，乃特定法律效果之發
    生或不發生所必要之事實存否不明之場合，當事人之一造因
    此事實不明，將受不利益之判斷，乃必須就該事實提出有關
    證據，使法院信其主張為真實之謂也。故負有舉證責任之當
    事人於訴訟上未盡其舉證責任時，法院即不得以其主張之事
    實為裁判之基礎，是舉證責任之效果，於訴訟上乃不利益之
    歸屬，亦即敗訴結果之負擔。又關於舉證責任分配之法則，
    學說上理論甚多，惟在給付訴訟中，為訴訟標的之法律關係
    之事實，應由主張該為訴訟標的之法律關係存在之原告，就
    該具體的法律關係之權利發生事實，負舉證責任，此為一般
    之見解。惟隨著當今科技知識之進步、社會環境之變遷，若
    僅為維護侵權行為法之過失責任主義而一再堅持此項舉證責
    任，對於負舉證責任之原告，自有相當之不利，尤其醫療事
    故等現代社會侵權行為之類型，基於公平原則，自應於訴訟
    法上緩和侵權行為之舉證責任原則，在訴訟上因舉證不足而
    遭受敗訴判決之危險，亦不應完全歸由原告承擔。本件為醫
    療糾紛案件，原告並非專業醫護人員，其醫學專業知識究不
    若執行醫療業務專業人員或專業醫院之被告，且系爭軟骨夾
    之所以斷裂，乃被告丙○○手術時所生，被告丙○○並親見
    該軟骨夾斷裂之經過，而當時原告則處全身麻醉狀態，對所
    發生之事全然不知，甚至上開手術之過程、使用之器具及事
    後處理之方式等，概以被告所製作之原告病歷等資料為認定
    依據，故就提出相關醫學文獻佐證或聲請法院囑託有醫療專
    業知識之人或機關檢視原告之病歷資料進行鑑定事項及詢問
    之能力，被告顯然較原告具有優勢，而容易取得及提出證明
    方法，若依民事訴訟法第277 條前段規定，要求原告就系爭
    軟骨夾斷裂是否可歸責予被告一事負舉證責任，顯將產生不
    公平的結果；參以，本件被告丙○○所使用由被告壢新醫院
    提供之系爭軟骨夾，在正常情況下，理當保持完整並於手術
    後取出，是該軟骨夾斷裂卡遺原告體內之事實，應屬變態事
    實，故本件原告依侵權行為之法律關係，請求被告就其因系
    爭軟骨夾斷裂卡遺體內所受精神上之損害負連帶賠償責任部
    分，若被告認被告丙○○執行手術時所生軟骨夾斷裂卡遺原
    告體內一事，有不可歸責之事由，亦應就此負舉證責任。
、本件經函請行政院衛生署醫事審議委員會進行鑑定，該委員
    會於97年12月11日以衛署醫字第0970217102號函附該署醫事
    審議委員會第0000000 號鑑定書，其中鑑定意見(三)中載明：
    醫師丙○○於第一次手術中造成之器械斷裂，純屬意外事件
    等語，此有該署函文及所附該署醫事審議委員會鑑定書在卷
    足稽，然依此鑑定結果，至多僅能釋明該軟骨夾斷裂事件乃
    意外事故，至於該意外事故之責任歸屬，顯屬不能判斷，自
    不足以證明有何不可歸責予被告丙○○之事由。另該鑑定函
    鑑定意見(三)中雖亦載明丙○○已於第一時間將此事故之發生
    ，告知原告及其家屬，無隱瞞之情事，且該一事故於術後對
    原告亦未造成不良影響，且直至原告接受第三次手術前，並
    無遺留神經根壓迫症狀，是未因此造成原告傷害等情，然此
    僅是被告丙○○就該事件發生後，業已履行其診療上之告知
    及注意義務；及原告身體並未因該軟骨夾之遺留而受有傷害
    而已，除無解於原告確因該軟骨夾斷裂而必須於4 日後接受
    第二次手術致生精神上損害之事實外，亦與該事件之責任歸
    屬無涉。被告雖又矧據美國醫院聯合認證機構就此類事件之
    答覆為：對於手術中斷裂之針、螺絲等器械，在臨床上評估
    及考慮病人安全之情況下，留置病人體內，並不須認為即需
    要經提出檢討之警訊事件等情，然此亦僅能證明該軟骨夾斷
    裂後之處置合於醫療常規而已，對於該軟骨夾斷裂卡遺之責
    任歸屬，亦不相關，自難據此認該軟骨夾斷裂卡遺，乃不可
    歸責被告丙○○之事由所致。此外，被告始終未能舉證證明
    系爭軟骨夾之斷裂乃不可歸責於被告丙○○之事由所致，依
    上舉證責任分配之法則，原告依侵權行為之法律關係，請求
    被告就其因系爭軟骨夾斷裂卡遺體內所受精神上之損害負連
    帶賠償責任；及依債務不履行之法律關，請求被告壢新醫院
    就同一損害負賠償責任，自屬有據，應予准許。
(二)、被告丙○○在對原告實施上開第一次、第二次手術時，是否
    未善盡醫療行為中之告知義務？是否有欺瞞原告以掩飾其醫
    療疏失之行為？
、原告雖主張第一次手術時被告丙○○曾告知「卡遺位置後面
    即為原告大動脈，若要將該斷裂之軟骨夾取出，可能會造成
    原告大動脈破損而致危及原告生命，且只要該軟骨夾未有移
    動情形，手術後追蹤即可」，然於第二次手術後，被告丙○
    ○竟改稱「前次遺留之斷裂夾，並未如預期卡遺影響到大動
    脈，前次的判斷是錯誤的，現在已經將斷裂夾清除完畢」，
    被告丙○○前後所言，顯有不符，自有未善盡醫療行為中之
    告知義務，甚至有欺瞞原告以掩飾其醫療疏失之行為云云，
    除此部分所指，均僅是被告丙○○就發生上開軟骨夾斷裂事
    件時，就其之所以未於第一時間取出該斷裂之軟骨夾，及其
    後於第二次手術時，之所以能順利取出該斷裂之軟骨夾之原
    因所為判斷及陳述，並未涉及醫療行為中之告知義務外，更
    難認有何欺瞞原告以掩飾其醫療疏失之行為；且依前引鑑定
    書鑑定意見(三)中載明：醫師丙○○於第一次手術中造成之器
    械斷裂，純屬意外事件，雖斷裂器械留置於體內未能取出，
    但已於第一時間告知家屬，無隱瞞之情事，而術後對病人並
    未造成不良影響，且直至病人接受第三次手術前，並無遺留
    陳經根壓迫症狀，並未造成傷害。楊醫師對病人之診療已盡
    到診療上之注意，亦符合醫療常規等語，除認為被告丙○○
    就此軟骨斷裂後之判斷與處置尚屬妥適，無違反醫療常規外
    ，亦認為被告丙○○已於第一時間將此事告知家屬，無隱瞞
    之情事，原告此部分所指，顯屬無據。
、此外，被告丙○○在為原告實施上開第一次、第二次手術前
    ，均已由原告及其家屬游玉珠分別親自在該等手術之手術同
    意書、麻醉同意書等文件上簽名確認，有該手術同意書、麻
    醉同意書各2 份在卷可證；細繹該等手術同意書上除均已載
    明疾病名稱、手術名稱、建議手術原因外，並確認被告丙○
    ○已於術前，以病人所能瞭解之方式，解釋該次手術之相關
    資訊，特別包括手術之原因、步驟、範圍、風險及成功率；
    手術併發症及處理方式；實施手術之後果及其他替代方案；
    預期手術後可能出現暫時及永久之症狀等事項；再參之前引
    鑑定書鑑定意見(一)中亦載明：依病歷記載，醫師丙○○所實
    施第一次手術之項目為第四、五腰椎椎間盤切除及椎間神經
    孔擴大術（亦即部分椎板切除）。病人所簽署之「手術同意
    書」、「麻醉同意書」所載之內容術式，均為椎板切除手術
    。但椎間神經孔擴大術是椎間盤切除術過程之一部分，故二
    者內容應屬相符等語，在在顯示，被告丙○○在對原告實施
    上開第一次、第二次手術時，均已善盡醫療行為中之告知義
    務，且所告知之內容，核與手術內容及進行之情況相符，自
    無任何有欺瞞原告以掩飾其醫療疏失之行為，原告此部分所
    指，自屬無稽，而難採信。
(三)、被告丙○○對原告實施上開手術，是否本應將原告突出之椎
    間盤完全切除？是否因過失而疏未完全切除？
、原告雖以其於上開第二次手術後，酸痛情形仍不時發作，與
    術前並無差異，經詢及被告丙○○竟稱：此乃手術後正常現
    象，待慢慢休養，即可完全回復正常等語，原告雖甚懷疑，
    惟仍遵醫囑賡續門診復健，但其後不僅酸痛症狀未有緩解現
    象，反倒有益形加厲之狀況發生等情，指摘被告為其實施之
    手術顯有過失，然查，原告於接受上開第一次手術時，雖發
    生系爭軟骨夾斷裂卡遺事件，然被告丙○○有於該次手術中
    完成原告腰椎左側神經根、兩側神經根減壓手術（即椎間神
    經孔擴大術），並有取出1 ×1 ×0.5cm 之軟骨（即部分切
    除椎間盤）；術後病理檢查報告亦顯示原告腰椎神經根，已
    經減壓等情，有被告提出之原告病歷資料在卷可證；而依前
    引鑑定書鑑定意見(一)亦載：醫師丙○○所實施第一次手術之
    項目為第四五腰椎椎間盤切除及椎間神經孔擴大術（亦即部
    分椎板切除）。病人所簽署之「手術同意書」、「麻醉同意
    書」所載之內容術式，均為椎板切除手術。但椎間神經孔擴
    大術是椎間盤切除術過程之一部分，故二者內容應屬相符等
    情，亦足認被告丙○○已依該手術所告知欲實施之範圍、內
    容完成該手術。且就醫療事故而言，所謂醫療過失行為，係
    指行為人違反依其所屬職業，通常所應預見及預防侵害他人
    權利之行為義務。從而行為人只要依循一般公認之臨床醫療
    行為準則，以及正確地保持相當方式與程度之注意，即屬於
    已為應有之所有注意；但行為人若違反該等醫療行為準則，
    亦未保持相當方式與程度之注意，則應認為具有過失。蓋醫
    療行為具有不確定性與危險性，因此醫師無法如同商品製造
    人一般控制最終服務之「品質」，即不能保證疾病治癒之程
    度。而衡諸一般常情，被告丙○○為原告所進行之椎板切除
    手術（即俗稱之骨刺切除），屬破壞性手術，雖理論上切除
    之範圍越大，消除原先病症之可能性越高，然所造成之破壞
    也越大，是其切除範圍之取捨，本屬醫師個別判斷餘地之範
    圍，自不能保證術後完全消除患者不適，即不能以此手術後
    ，患者主觀之感受為有無醫療過失之判斷。是被告丙○○所
    實施之第一次手術，除發生前述軟骨斷裂事件之不完全給付
    情事外，既難認有其他違反醫療行為準則，亦無未保持相當
    方式與程度之注意之情事，所為又係依循一般公認之臨床醫
    療行為準則並實施完成，甚難僅以原告術後仍有酸痛現象，
    即認被告丙○○認有何過失，原告此部分主張，亦屬無據。
、原告又以其第二次手術後，轉往長庚醫院檢查發現「原先手
    術（即第一次手術）並未將原告突出之椎間盤完全切除清理
    ，致仍有酸痛現象」，經實施第三次手術後，病情始告好轉
    等情，指摘被告丙○○就其所實施之手術，顯有應完全切除
    突出之椎間盤而未切除之過失，然查，就醫療事故而言，所
    謂醫療過失行為，係指行為人違反依其所屬職業，通常所應
    預見及預防侵害他人權利之行為義務。從而行為人只要依循
    一般公認之臨床醫療行為準則，以及正確地保持相當方式與
    程度之注意，即屬於已為應有之所有注意，已如前述。依原
    告於96年3 月30日在長庚醫院所為腰椎核磁共振顯示，其當
    時第三腰椎至第一薦椎多處脊椎狹窄等情，核與原告當初在
    被告醫院所為腰部核磁共振掃描所顯示其僅有第四、五腰椎
    脊椎腔狹窄併神經根壓迫情狀不同，是原告先後手術時之客
    觀病狀已有不同；再經本院就其先後所接受之3 次手術之內
    容、原因等送請鑑定結果為：長庚醫院所實施之第三次手術
    ，因其診斷為多節椎骨不穩定（包含腰椎第四、五節），手
    術需將不穩定椎間盤移除並施行骨融合手術，所以包含腰椎
    第四、五節椎間盤去除手術；病人接受之三次手術，其內容
    均不相同，且基於不同之病情各自為之等情，亦有前引鑑定
    書在卷可證（鑑定意見(五)、(六)）。是原告之所以需再經第三
    次手術，乃因其於第三次手術當時，已新增「多節椎骨不穩
    定」之故，而此一客觀情狀，乃被告丙○○為原告施行之第
    一次、第二次手術所無，是原告先後所接受手術時之客觀情
    狀，顯有不同，據此不同情狀，所應有之預見及預防侵害他
    人權利之行為義務，自不相同，甚難僅以第三次手術與第一
    次手術內容、範圍不同，即認第一次手術，有何疏漏，或有
    何未依一般公認之臨床醫療行為準則為之情形。是本院認原
    告之所以在長庚醫院接受上開第三次手術，應與原告本身疾
    病之進展有關，尚與其在接受第一次手術時，是否應將第四
    、五腰椎椎間盤完全去除無涉；此外，又無其他證據證明，
    被告丙○○對原告所施以之手術，或依醫療常規，或依醫療
    契約，有何應將原告第四、五腰椎椎間盤完全去除之必要或
    約定，原告主張被告丙○○有此部分過失，自屬無據，難以
    採信。
(四)、綜上，原告依侵權行為之法律關係，請求被告就其因系爭軟
    骨夾斷裂卡遺體內所受精神上之損害負連帶賠償責任；及依
    債務不履行之法律關，請求被告壢新醫院就同一損害負賠償
    責任，應屬有據，應予准許。除此之外，被告所為，均無可
    歸責之事由，更未造成原告受有損害，原告依侵權行為或債
    務不履行之法律關係，請求被告連帶賠償，均不應准許，應
    予駁回。
六、按不法侵害他人之身體、健康、名譽、自由、信用、隱私、
    貞操，或不法侵害其他人格法益而情節重大者，被害人雖非
    財產上之損害，亦得請求賠償相當之金額；並為債務不履行
    損害賠償所準用，民法第195 條第1 項前段、第227 條之1
    定有明文。被告丙○○上開第一次手術時所為，致原告必須
    接受第二次手術而受有身體、精神上之痛苦，雖非財產上之
    損害，依上開規定，亦得請求被告連帶賠償。審酌原告為52
    年5 月18日生，手術前擔任貨車司機工作，每月薪資約5萬
    元，名下無不動產；被告丙○○為外科醫師，被告壢新醫院
    係經衛生署評鑑合格之區域教學醫院、病床數約590 床、門
    診平均每日約2500人等情，除為兩造所不爭外，亦有本院稅
    務電子閘門資料查詢表1 份在卷。斟酌兩造之前開社經地位
    、經濟能力、被告壢新醫院之規模、原告所受精神上痛苦之
    程度等一切情狀，本院認其請求賠償15萬元之精神撫慰金，
    為屬適當，逾此範圍之請求，即非正當。又原告所主張其受
    有工作損失部分，係指其自第一次、第二次手術後，仍因酸
    痛現象如前，致在完成第三次手術康復前，均無法工作等情
    ，即原告所主張不能工作之損失部分，乃指被告丙○○疏未
    切除其突出之椎間盤所致（此部分主張，尚屬無據，已如前
    述），尚與系爭軟骨夾之斷裂遺留無涉，原告亦未就此有所
    請求，是僅就原告所主張被告應賠償之慰撫金部分，認定如
    上，一併敘明。
七、末按給付無確定期限者，債務人於債權人得請求給付時，經
    其催告而未為給付，自受催告時起，負遲延責任。其經債權
    人起訴而送達訴狀，或依督促程序送達支付命令，或為其他
    相類之行為者，與催告有同一之效力；遲延之債務，以支付
    金錢為標的者，債權人得請求依法定利率計算之遲延利息；
    應付利息之債務，其利率未經約定，亦無法律可據者，週年
    利率為5%，民法第229 條第2 項、第233 條第1 項前段、第
    203 條分別定有明文。本件損害賠償之債，無確定期限；又
    係以支付金錢為標的，依上揭法律規定，原告就被告應連帶
    給付之金額部分，一併請求自起訴狀繕本送達翌日即均為95
    年10月31日起至清償日止，按法定利率即年息5%計算之利息
    ，亦屬有據。從而，原告請求被告連帶給付原告15萬元及均
    自95年10月31日起至清償日止，按週年利率5%計算之利息，
    為有理由，應予准許。原告逾上開範圍所為之請求，則為無
    理由，均應予駁回。
八、本件事證已臻明確，兩造其餘攻擊防禦方法及舉證，核於判
    決之基礎及結果無影響，無庸一一論列，附此敘明。
九、本件判決原告勝訴部分所命給付之金額未逾50萬元，依民事
    訴訟法第389 條第1 項第5 款規定，應依職權宣告假執行；
    此部分原告雖陳明願供擔保請求宣告假執行，惟僅係促請本
    院為上開宣告假執行職權之發動。至其餘原告之訴經駁回之
    部分，其假執行之聲請已失所附麗，應併駁回之。另被告亦
    陳明願供擔保，聲請免為假執行，亦合於法律規定，爰併諭
    知被告如以主文所示之金額為原告預供擔保，得免為假執行
    。
據上論結，本件原告之訴為一部有理由，一部無理由，依民事訴
訟法第79條、第85條第2 項、第389 條第1 項第5 款、第392 條
第2 項，判決如主文。
中    華    民    國    98    年    2    月     20    日
                      民事第二庭  法  官  尹  良
以上正本係照原本作成
如對本判決上訴，須於判決送達後20日內向本院提出上訴狀
中    華    民    國    98    年    2     月    20    日
                                  書記官  陳美宜


司法院資訊處製作；財團法人民間司法改革基金會備份。
